【裁判字號】    95,訴,1134
【裁判日期】    950920
【裁判案由】    重傷害
【裁判全文】
臺灣高雄地方法院刑事判決              95年度訴字第1134號
公  訴  人  臺灣高雄地方法院檢察署檢察官
被      告  庚○○
指定辯護人  本院公設辯護人己○○
上列被告因重傷害案件，經檢察官提起公訴（94年度調偵字第56
5 號），本院判決如下：
    主  文
庚○○使人受重傷未遂，處有期徒刑肆年。
    事  實
一、庚○○於民國93年10月間受僱於丙○○、丁○○，在高雄縣
    仁武鄉○○○路87之1 號「左營高鐵D295標」工地從事板模
    工作，而戊○○亦在同一工地承包水電工程配管施作，與丙○○、丁○○係不同之承包商，雙方迭因施作工程細節事項
    等問題發生糾紛。詎庚○○於同年10月26日13時30分許，因
    施工問題，隨同丙○○、丁○○，前往與正在上開工地內之
    預供管線配置溝渠中施工之戊○○理論，因見丙○○、丁○○與戊○○發生口角爭執，且演變為雙方拉扯局面，庚○○
    雖明知頭部為人體之要害部位，如持堅硬之鈍器對其猛力敲
    擊，將造成感官與肢體機能喪失之重傷害結果，竟仍基於使
    戊○○受重傷之犯意，在戊○○身後約1 步之距離，持施作
    工程隨身攜帶之鐵鎚敲擊戊○○後腦杓1 下，使戊○○受有
    頭部外傷併右頂骨開放性骨折及顱內硬腦膜出血術後左側手
    部無力之傷害，惟尚未達完全喪失手部機能之程度，嗣因戊○○受傷後，轉頭見庚○○持鐵鎚站於其身後，始知悉上情
    。
二、案經戊○○訴由臺灣高雄地方法院檢察署檢察官偵查起訴。
    理  由
壹、證據能力方面
一、按被告以外之人於偵查中向檢察官所為陳述，除顯有不可信
    之情況者外，得為證據，刑事訴訟法第159 條之1 第2 項定
    有明文。查本件證人何文瑞、黃茂森於檢察官偵查中具結後
    證述，並無證據顯示檢察官在偵查時有不法取供之情形，亦
    查無證據顯示上開證述有顯不可信之情況，依上開說明，其
    等於偵查中之證言具有證據能力。
二、按被告以外之人於審判外之陳述，雖不符刑事訴訟法第159
    條之1至之4等4 條之規定，而經當事人於審判程序同意作為
    證據，法院審酌該言詞陳述或書面陳述作成時之情況，認為
    適當者，亦得為證據，刑事訴訟法第159 條之5 第1 項定有
    明文。查卷附之行政院退除役官兵輔導委員會高雄榮民總醫
    院診斷證明書及該院94年10月20日高總管字第0940010899
    號病歷資料查詢函覆表各1 份，均不符刑事訴訟法第159 條
    之1 至之4 等傳聞例外之情形，惟經檢察官、辯護人及被告
    於本院95年4 月26日審理時表示同意作為證據使用（本院當
    日準備程序筆錄參照），且經本院審酌上開診斷證明書與病
    歷資料查詢函覆表乃醫師依其專業知識，按病患實際就診之
    病歷紀錄所作成，具相當之客觀性及中立性，認為以之作為
    本案之證據亦屬適當，依法均具有證據能力。
貳、實體部分
一、訊據被告庚○○矢口否認有何持鐵鎚敲擊被害人戊○○頭部
    之犯行，辯稱：其當時並未站在被害人身後，且距離被害人
    約10公尺左右之距離，在事發當時一直都站在旁邊看，其並
    未持鐵鎚毆打被害人云云。經查：
  (一)被告受僱於丙○○、丁○○，於前揭時地，因見丙○○、丁○○與被害人爭執拉址，即拿隨身之鐵鎚往被告後腦敲擊1
    下之事實，業據證人即被害人戊○○於本院審理時證稱：當
    日丙○○、丁○○因負責板模工程，因不滿伊未完成配管工
    程，使渠等無法進場施作，便夥同庚○○、乙○○與另1 位
    姓名年籍不詳之人共5 人與伊理論，伊當時在工地溝渠中為
    配管工程而進行照相工作，丙○○先拿石頭丟擲伊，伊即與
    丁○○為配管工程問題開始爭吵，丁○○便勒住伊脖子，伊
    掙脫後，繼續與丁○○爭執，此時丁○○從地面撿起1 根木
    棍，伊見狀亦從地面撿起1 根鐵棍，與丁○○、丙○○即面
    對面持棍棒或徒手相互毆擊，此時被告站於其身後，持鐵鎚
    猛力往伊後腦杓敲擊1 下，伊立時感到非常疼痛，一轉頭見
    看到被告手持鐵鎚站在其身後約1 步之距離等語綦詳（見本
    院卷第66頁至第70頁）。
  (二)被告於案發當時隨身攜帶鐵鎚乙節，業據被告自承在卷，核
    與證人丙○○於本院審理時證稱：工地師傅均隨身攜帶鐵鎚
    ，被告身上應有攜帶鐵鎚等語（見本院卷第94頁），及證人
    乙○○於本院審理時證稱：我們在工作時，每個人身上都有
    攜帶鐵鎚等語（見本院卷第87頁），相互符合。顯見證人戊○○證稱：其一轉頭看到被告手持鐵鎚乙節，應非子虛。
  (三)丙○○、丁○○夥同被告、乙○○與另1 位姓名年籍不詳之
    人共5 人，因配管問題與被害人理論，被害人乃與丁○○、
    丙○○兩人互相拉扯，而被害人同事何文瑞、黃茂森試圖將
    雙方隔開、勸離，乙○○與另1 姓名年籍不詳之人乃遭隔開
    ，並未接近被害人，被告與丙○○、丁○○及被害人在站一
    起等情，業據證人戊○○於本院審理時證述明確（見本院卷
    第67頁、第72頁、第75頁），核與證人何文瑞於檢察官訊問
    時證稱：其為被害人同事，起先是看到1 個人和被害人吵，
    後來有4 、5 人圍了上來，其擔心被害人被圍毆，就擋住其
    中1 人等語（見94年偵字第8186號偵查卷第34頁）、證人黃
    茂森於檢察官訊問時證稱：當時其在溝渠裡工作，因見到被
    害人與丙○○等人爭吵，其便試圖將兩方隔開，盡量不要讓
    兩方打架等語（見94年偵字第8186號偵查卷第34 至 第35頁
    ），及證人乙○○於本院審理時證稱：我看到的過程中，被
    告一直站在丙○○、丁○○及被害人的旁邊，沒有跑去別的
    地方，其餘的人就離的比較遠等語（見本院卷第86 頁 至第
    87頁），相互符合。足見被害人與丁○○、丙○○兩人互相
    拉址，而何文瑞、黃茂森試圖將雙方隔開、勸離，乙○○與
    另1 姓名年籍不詳之人遭何文瑞、黃茂森隔開，並未接近被
    害人等情，堪以認定。
  (四)證人丙○○、丁○○均面對被害人，2 人均未繞到被害人身
    後乙節，業據證人戊○○於本院審理時證述明確（見本院卷
    第68頁），核與證人丙○○於本院審理時證稱：當時其與被
    害人爭吵，所以始終與被害人面對面站著，從未繞到被害人
    身後等語（見本院卷第97頁）、證人丁○○於本院審理時證
    稱：當時被害人原本站在溝渠中與其爭吵，後來其撿了1 根
    木棍，被害人順手撿了1 根鐵管，從溝渠中爬出來，與其面
    對面站著繼續爭執等語（見本院卷第101 、第102 頁），上
    開事實亦堪認定。
  (五)綜合證人戊○○、丙○○、丁○○、何文瑞、黃茂森及乙○○上開證述，可知當時站在被害人身邊僅丙○○、丁○○與
    被告共3 人，而丙○○、丁○○徒手與被害人面對面拉扯，
    丙○○及丁○○自無機會持鐵鎚敲擊被害人後腦，而當時被
    告1 人站在被害人身邊，且始終在旁觀看，行動未受限制，
    在前述眾人爭吵拉址之混亂局面，僅被告有機會自被害人後
    方持鐵鎚敲擊被害人後腦。是被告持鐵鎚自被害人身後敲擊
    被害人後腦乙節，至為明確，其辯稱距離被害人10公尺，且
    未持鐵鎚毆打被害人云云，顯係推諉卸責之詞，不足採信。
  (六)被害人因被告之前開傷害行為，受有頭部外傷併右頂骨開放
    性骨折及顱內硬腦膜出血，並造成被害人左側手部無力，握
    力僅餘5 分之4 ，惟經神經傳導檢查及肌電圖檢查，其手部
    機能並未喪失等情，有高雄榮民總醫院診斷證明書及94年10
    月20日高總管字第0940010899號病歷資料查詢函覆表各乙紙
    在卷可考（見94年發查字第603 號偵查卷第5 頁、95年調偵
    字第565 號案偵查卷第16頁）。又證人即被害人戊○○於本
    院訊問時亦證稱：當時打下去的力道很重，造成其頭蓋骨整
    個凹進去，被打到後頭暈了一下，血一直流，又因傷口是圓
    的，所以被告應是以鐵鎚的圓頭面打的等語（見本院卷第78
    頁）。足見當時被告用力之猛烈，其雖明知頭部為人體重要
    部位，倘持鐵鎚以如此強烈力道敲打頭部，極有可能造成被
    害人腦部神經或大腦皮質層特定部位之傷害，而使該部位所
    控制連結之肢體或感官永遠喪失機能，仍執意為之，主觀上
    自有使人受重傷之故意甚明。而依前揭診斷證明書、病歷資
    料查詢函覆表所示，被害人雖受有左手無力之傷害，惟手部
    生理機能並未完全喪失，被害人前揭傷害，尚未達重傷之程
    度，亦無疑義。
  (七)綜上所述，本件事證明確，被告犯行已經證明，應予依法論
    科。
二、被告行為後，刑法關於重傷害之定義，於95年7月1日施行之
    修正後刑法第10條第4 項規定：「稱重傷者，謂下列傷害：
    一、毀敗或嚴重減損一目或二目之視能。二、毀敗或嚴重減
    損一耳或二耳之聽能。三、毀敗或嚴重減損語能、味能或嗅
    能。四、毀敗或嚴重減損一肢以上之機能。五、毀敗或嚴重
    減損生殖之機能。六、其他於身體或健康，有重大不治或難
    治之傷害。」，與修正前之規定：「稱重傷者，謂左列傷害
    ：一、毀敗一目或二目之視能。二、毀敗一耳或二耳之聽能
    。三、毀敗語能、味能或嗅能。四、毀敗一肢以上之機能。
    五、毀敗生殖之機能。六、其他於身體或健康，有重大不治
    或難治之傷害。」，有所不同，按修正前刑法，需使被害人
    肢體或感官之生理機能完全喪失始構成重傷，而修正後刑法
    ，則只要嚴重減損其生理機能即構成重傷，經比較結果，以
    修正前即被告行為時規定對被告較有利，應適用對被告較有
    利之修正前刑法第10條規定認定之。被告基於使人受重傷之
    犯意，以鐵鎚敲擊被害人後腦，造成其左手無力，握力餘5
    分之4 之傷害，已如前述，故其肢體機能尚未達毀敗程度，
    亦無其他重大不治或難治之傷害。是核被告所為，係犯刑法
    第278 條第3 項、第1 項之使人受重傷未遂罪。被告已著手
    於犯罪行為之實行而不遂，為未遂犯，爰依刑法第25條第2
    項之規定減輕其刑（關於一般未遂犯之處罰效果，修正前刑
    法規定於第26條前段，修正後刑法改列於第25條第2 項，僅
    係條文文字之修正，不涉及實質內容之變更，自無新舊法比
    較之問題，應逕行適用修正後刑法第25條第2 項之規定）。
    爰審酌被告與被害人素無恩怨，僅因其雇主丙○○、丁○○
    與被害人因工作發生肢體衝突，即基於使被害人受重大傷害
    之犯意，持鐵鎚猛力敲擊被害人頭部，致被害人受有前述之
    傷害，雖尚未達重傷程度，仍造成被害人手部肌力減弱之傷
    害，殊值非難，且未與告訴人達成和解，並賠償其損害，又
    犯後仍飾詞否認犯行，未見悔意等一切情狀，量處如主文所
    示之刑，以示懲儆。另扣案之鐵鎚1 把，乃被告犯案時工地
    工人所使用同型之物，非被告所有供其犯罪所用之物，業經
    被告陳明在卷（見本院卷第108 頁），而被告犯罪所用之鐵
    鎚1 把，因未扣案，且非義務沒收之物，為避免執行困難，
    爰均不予宣告沒收，併此敘明。
據上論斷，應依刑事訴訟法第299 條第1 項前段，現行刑法第2
條第1 項前段、第278 條第3 項、第1 項、第25條第2 項，判決
如主文。
本案經檢察官甲○○到庭執行職務
中    華    民    國    95    年    9     月    20    日
                  刑事第十二庭  審判長法  官  施柏宏
                                      法  官  黃宗揚
                                      法  官  洪能超
以上正本證明與原本無異。
如不服本判決，應於判決送達後10日內，向本院提出上訴狀。
中    華    民    國    95    年    9    月    20    日
                                      書記官  曾小玲
附錄本案論罪科刑之法條
中華民國刑法第278 條
使人受重傷者，處5 年以上12年以下有期徒刑。
犯前項之罪因而致人於死者，處無期徒刑或7 年以上有期徒刑。
第1 項之未遂犯罰之。


司法院資訊處製作；財團法人民間司法改革基金會備份。
